臺灣高等法院臺南分院刑事判決
111年度上訴字第943號
上  訴  人  臺灣臺南地方檢察署檢察官
被      告  洪坤宏


                    （法務部矯正署高雄監獄）            指定辯護人  周起祥律師（義務辯護律師）
上列上訴人因被告偽造有價證券等案件，不服臺灣臺南地方法院
110年度訴字第537號中華民國111年5月26日第一審判決（起訴案
號：臺灣臺南地方檢察署110年度偵字第945號），提起上訴，本
院判決如下：
    主      文
原判決關於附表編號１所示部分撤銷。
丙○○犯如附表編號１所示之罪，處如附表編號１所示之刑及沒收。
其他上訴駁回（即附表編號２部分）。
    事實及理由
壹、犯罪事實
一、丙○○因與林銘忠有金錢往來而結識，於民國109年1月至2月
    間，意圖為自己不法之所有，基於詐欺取財、行使偽造私文
    書、偽造有價證券之犯意，接續以友人甲○○、丁○○涉嫌犯罪
    遭查緝，需現金辦理交保及向警方疏通為由，向林銘忠借用
    現金，期間再透過LINE通訊軟體傳送以不詳方式取得如附表
    一編號１、２所示之照片，用以表示甲○○、丁○○遭警方查緝且
    具有相當之還款能力，以取信於林銘忠，並於不詳時間、地
    點，偽造如附表一編號３所示內容之同意切結書，並交付與
    林銘忠行使，用以表示甲○○、丁○○將以該同意切結書所載之
    方式還款，及於不詳地點，偽造如附表一編號４所示之本票
    ，交付林銘忠行使，以作為上開借款之擔保，林銘忠因而陷
    於錯誤，先後於附表二編號１、２、３、５、７、８、９所示時間
    ，提領其存款後交付與丙○○，丙○○以此方式詐得共計新臺幣
    （下同）197萬元。
二、丙○○另於109年5月5日向林銘忠借款7萬元，並提供金項鍊1條供
    擔保。嗣於同年5月7日某時，為取回該金項鍊，竟基於詐欺
    取財及行使偽造私文書之犯意，以剪貼之方式，偽造其前妻
    乙○○(不知情)之簽名1枚於郵政匯款申請書上而偽造以乙○○
    為匯款名義人，於109年5月7日匯款27萬元至林銘忠於第一
    銀行○○分行帳號：00000000000號帳戶內之郵政跨行匯款申
    請書之私文書後，將之拍照，並利用通訊軟體Line暱稱「哲
    萱」之帳號，佯為其前妻之身分，發送該張偽造之郵政跨行
    匯款申請書照片予林銘忠而行使之，告知林銘忠已歸還上開
    欠款，使林銘忠因而陷於錯誤，以為丙○○已歸還上開借款，
    而交付上開供擔保之金項鍊1條予丙○○。
三、經林銘忠發覺受騙後，提出告訴，因而查獲上情。
貳、程序事項
一、上訴得明示僅就判決之刑、沒收或保安處分一部為之。刑事
    訴訟法第348條第3項定有明文。而為尊重當事人設定攻防之
    範圍，並減輕上訴審審理之負擔，容許上訴權人僅針對刑、
    沒收或保安處分一部提起上訴，其未表明上訴之認定犯罪事
    實部分，則不在第二審之審判範圍。如為數罪併罰之案件，
    亦得僅針對各罪之刑、沒收、保安處分或對併罰所定之應執
    行刑、沒收、保安處分，提起上訴，其效力不及於原審所認
    定之各犯罪事實，此部分犯罪事實不在上訴審審查範圍（11
    0年6月16日修正理由參照）。本件檢察官上訴範圍，經本院
    與公訴檢察官確認結果為：就原判決犯罪事實一㈠部分，全
    部上訴（含不另為無罪諭知部分），原判決犯罪事實一㈡、㈢
    部分，僅就量刑上訴，沒收部分，僅就原判決犯罪事實一㈠
    部分諭知沒收犯罪所得部分上訴，其餘非上訴範圍，有本院
    準備程序筆錄可參（本院卷第152頁）。其中原判決犯罪事
    實一㈠部分，與犯罪事實一㈡屬裁判上一罪之關係（詳下肆一
    部分所述），檢察官就犯罪事實一㈠部分全部提起上訴，依
    刑事訴訟法第348條第2項前段規定：對於判決之一部上訴者
    ，其有關係之部分，視為亦已上訴。是就原判決犯罪事實一
    ㈡，檢察官雖表明僅就量刑上訴，然依上開規定，犯罪事實
    部分視為亦已上訴，本院仍應予以審理，核先敘明。
二、原判決犯罪事實一㈢部分，因檢察官僅就量刑上訴，犯罪事
    實、罪名及沒收部分，不在本院審理範圍。
三、刑事訴訟法第159條之5規定，被告以外之人於審判外之陳述
    ，雖不符前4條之規定，而經當事人於審判程序同意作為證
    據，法院審酌該言詞陳述或書面陳述作成時之情況，認為適
    當者，亦得為證據。當事人、代理人或辯護人於法院調查證
    據時，知有第159條第1項不得為證據之情形，而未於言詞辯
    論終結前聲明異議者，視為有前項之同意。查：本判決以下
    所引用之傳聞證據，檢察官、被告及辯護人於審判程序中均
    同意作為證據使用，或知有傳聞證據之情形而未於言詞辯論
    終結前聲明異議（本院卷第155頁），本院審酌該等證據作
    成時之情況，並無違法取證之情形，又與本案有關聯性，認
    為以之作為證據應屬適當，均具有證據能力。　
參、認定犯罪事實所憑之證據及理由
一、被告就犯罪事實一部分，於本院準備程序供稱：承認詐欺取
    財、行使偽造私文書，但就詐欺取財部分，詐欺金額應為50
    萬元，承認偽造有價證券等語（本院卷第153頁），嗣改稱
    ：不承認詐欺取財，只承認詐欺取財未遂，所得50萬元為行
    使偽造私文書之所得等語（同卷第155頁），辯護人則為被
    告辯護稱：依告訴人林銘忠於原審證稱，我沒有相信被告，
    但我還是硬著頭皮幫他等語，足認其並未陷於錯誤，被告僅
    成立偽造私文書、詐欺取財未遂，且被告犯罪所得至多僅50
    萬元等語。
二、被告坦承於109年1月至2月間，以友人甲○○、丁○○涉嫌犯罪
    遭查緝，需現金辦理交保及向警方疏通為由，向告訴人借用
    現金，並傳送如附表一編號１、２所示之照片與告訴人，及偽
    造如附表一編號３所示內容之同意切結書、編號４所示本票後
    ，並交付與告訴人等事實，此為其於偵查中供稱：（109年1
    月22日向林銘忠表示因為朋友甲○○與丁○○遭歸仁分局偵辦，
    他們二人車子遭查扣，你以要現金辦理交保且疏通警方為由
    ，向林銘忠借款兩百萬？）我沒有跟他借到兩百萬這麼多，
    我的確是有對他施以詐術，他不是一次借給我，都是20萬、
    30萬借我。LINE簡訊內容是當初我傳給林銘忠的，同意切結
    書是我自己偽造甲○○、丁○○的簽名，我簽同意切結書時，沒
    有經過他們二人的同意（偵1卷第62頁及背面）、（借款期
    間有開立丁○○名義之本票？）是林銘忠叫我寫的，但我沒有
    經過丁○○的同意，因為當時我要騙林銘忠，所以我假冒丁○○
    的名義開立本票。（為何要冒用丁○○名義開立該本票？）因
    為我與林銘忠借錢，且我也不爽丁○○，因為丁○○之前不好有
    來我家拿錢（偵2卷第55頁）、（109年1月22日佯稱有丁○○
    、甲○○遭偵辦一事為由，你該次與林銘忠拿多少？）20萬現
    金。（你冒用丁○○名義開立本票給林銘忠那次，是與林銘忠
    借多少錢）30萬（同卷第56頁）等語在卷，並於原審準備程
    序、審理程序中，除就詐欺所得金額外，其餘均表示坦承犯
    行等語（原審卷第78頁、319頁、354頁）。
三、除被告上開供述外，另依告訴人就此部分犯罪事實指證稱：
    被告向我佯稱他朋友甲○○、丁○○因為被警方查獲，需要交保
    金和疏通警方，所以陸陸續跟我借錢，總共200萬元，並有
    簽立切結書，保證會償還（偵1卷第17頁）、被告是說他跟
    朋友有投資網路博奕，要結算金額的時候，他朋友剛好被歸
    仁分局會同高雄的警員，在一間倉庫裡面被稽查到，然後所
    有錢都藏在車子裡面，然後整個同夥都被抓去了，那時候他
    說要籌交保金幫他朋友保出來，他才有辦法跟他清算那些金
    額，還我錢（原審卷第144頁）、被告沒有說交保金要多少
    錢，他陸陸續續一直要錢，說他原本藏在白色賓士後車廂，
    他說警察同意25萬元可以讓他把車子放出來，錢在後車廂，
    可以拿那些錢去救他朋友，這樣一直用很多方式繼續跟我要
    錢去幫他朋友，他一直說需要錢去幫他處理這件事，還傳他
    朋友網路存款餘額給我看，說他朋友是有錢的，我幫他的話
    後續會更多回饋給我。同意切結書是被告給我的，意思是說
    我前前後後跟他一起花這200萬元，就可把他朋友保出來，
    所以我才繼續幫他（原審卷第144-146頁）、附表一編號４的
    本票是因為檢調單位又調丁○○進去，丁○○也被抓了，後來被
    告又寫這張，如果幫他們交保出來就是協議總金額我付出20
    0萬元這樣子，被告寫這張本票，我沒有交給他125萬元，這
    張是類似擔保，加總125萬元是因為被告朋友被抓走，及警
    察擔保這件事情所交付的錢（同卷第150-151頁）等語，並
    有證人甲○○證稱：我沒有向被告或林銘忠借過錢，我完全沒
    有聽過他們的名字，同意切結書上的簽名不是我的，我沒有
    寫過這張切結書，但身份證號碼是我的，我不認識丁○○等語
    可佐（偵1卷第16頁，偵2卷第113-114頁），是被告確實有
    假借朋友甲○○、丁○○涉嫌犯罪遭查緝為由，向告訴人借用款
    項，並提出本票、同意切結書、網頁照片等資料以取信於告
    訴人之事實，應堪認定。
四、就被告以上開名義向告訴人所取得之現金總額，經查：
㈠、告訴人於偵查中，就遭被告詐騙之金額指稱，因被告佯稱朋
    友甲○○、丁○○因為被警方查獲，需要交保金和疏通警方，陸
    續借款共200萬元，並簽立同意切結書等語（偵1卷第17頁）
    。次於原審審理中證稱：我給被告錢的時間，是被告先押本
    票的時間，他拿過來，要等我去銀行領才有，所以領錢的時
    間是在開票後的一天或兩天（同卷第153-154頁）、我領款
    的日期通常都是本票日期當天或隔天，然後交給被告，被告
    跟我要錢的時候，我是臨櫃領一整筆，如果是ATM就是很密
    集的下去領（同卷第154-155頁）等語，並提出相關本票為
    佐（偵1卷第5頁，偵2卷第37頁，原審卷第303頁、305頁、3
    07頁、311頁），復於原審審理期日，經原審審判長諭知後
    （原審卷第159頁、164頁），陳報載有交付金額之○○○○企業
    銀行○○工程有限公司及告訴人之帳戶交易明細、告訴人○○○○
    帳戶交易明細（原審卷第263-313頁），復經原審法院調閱
    上開帳戶之交易明細在卷可資比對（原審卷第177-185頁、
    第187-200頁）。
㈡、依告訴人於原審審理時指稱，被告提出用以擔保借款之本票
    後，由告訴人於收受本票當日或後1日2日，前往金融機構提
    領現金交付被告，惟告訴人亦證稱，所收受本票票面金額，
    並非等同交付被告之現金金額（原審卷第149頁、151頁、15
    3頁），是以，綜合告訴人上開指訴及所提相關本票、提領
    紀錄等證據互相勾稽，符合告訴人指稱，於被告提出本票供
    擔保後當日或2日內前往提款交付之金額，為如附表二編號1
    、2、3、5、7、8、9所示，總計197萬元，足堪認定。
㈢、被告雖辯稱，所收受之現金總額僅50萬元，及上訴後辯稱，
    告訴人並未陷於錯誤，僅屬詐欺未遂，期間曾部分返還告訴
    人等語，然查：
  ⒈告訴人實際交付之現金，依其告訴人及所提本票，核對以上
    開帳戶之提款紀錄，足以認定總額為197萬元，此與告訴人
    於偵查中指稱，被告借款金額約為200萬元等情相近（偵1卷
    第17頁），並有附表一編號３所示同意切結書內容所載：「
    最後妥協為200萬元整」等語可佐。被告辯稱僅收受50萬元
    ，然附表一編號３所示同意切結書，其內容提及甲○○、丁○○
    等人，與告訴人指稱，被告以甲○○、丁○○遭刑事調查為由，
    向其詐騙現金等情節相符，顯見該同意切結書確實為被告以
    友人遭查緝為由向告訴人借款時所提出，且告訴人與甲○○並
    不認識，此為甲○○以證人身分確認在卷（偵2卷第113頁），
    則如非被告以甲○○遭刑事調查為由，向被告詐騙金錢，告訴
    人實無收受並保管被告所交付上開同意切結書之必要，而被
    告亦在上該同意切結書上簽名，如被告並非實際收受現金之
    人，且收受之金額確實達200萬元上下，被告亦無需在同意
    切結書上為上開內容之記載，並自任同意切結書之乙方當事
    人而簽名於其上，是告訴人證稱，該同意切結書為被告向其
    借用金錢所提出，借用金額達200萬元等情。再核以告訴人
    所提出如附表二編號１、２所示由被告簽發之本票，票面金額
    總計已達150萬元，縱使有利息約定，亦不可能如被告所辯
    ，借用金額僅50萬元，顯不合常理，更何況被告又於後續交
    付附表二編號３、５、７所示本票，金額亦遠超過所辯稱之50
    萬元，且如依被告所辯，僅以甲○○、丁○○遭查緝為名義，向
    告訴人借款50萬元現金，其竟於109年2月11日，偽造丁○○之
    名義，簽立面額125萬元之本票交付告訴人（即附表一編號４
    ），亦難認有何合理之解釋，可見被告所辯並非實在，告訴
    人上開指訴，與客觀證據較為相符，應可採信。
  ⒉被告上訴後辯稱，告訴人並未陷於錯誤，僅屬詐欺未遂，主
    要係依告訴人於原審審理時證稱：（所以被告有提到交保金
    這件事，然後你有相信他是不是？）我沒有相信他，但還是
    硬著頭皮幫他等語（原審卷第144頁），然證人證述之真意
    應以其整體證述之內容，配合相關證據綜合判斷，尚不能僅
    擷取隻字片語遽為以偏蓋全之解讀，綜觀告訴人於原審關於
    此部分前後證述之內容為：被告說他朋友有投資網路博奕，
    要結算金額的時候，他朋友剛好被歸仁分局會同高雄警員，
    在一間倉庫裡面被稽查到，然後所有都藏在車子裡面，整個
    都被抓去了，那時候他說要籌交保金幫他朋友保出來，他才
    有辦法跟他清算那些金額，還我錢，我沒有相信他，但是我
    還是硬著頭皮幫助他，他陸陸續續一直要錢，說他原本錢藏
    在賓士後車廂，當地警員同意說25萬元可以讓他把車子放出
    來，錢在後車廂，可以拿那些錢去救他朋友，這樣一直用諸
    多的方式繼續跟我要錢去幫他朋友，他都一直需要錢去幫他
    朋友處理這件事情，他還會傳朋友網路存款餘額給我看，他
    說他朋友是有錢的，我幫他的話，以後會回饋更多給我（原
    審卷第144-145頁）等語，告訴人就交付金錢與被告之原因
    ，已於偵查及原審審理中均證稱，係被告告以友人甲○○、丁○○遭刑事調查，為交保及疏通警方需用現金等情，並提出附
    表一所示相關照片、同意切結書、本票為佐，再輔以證人甲○○明確證稱，並不認識告訴人乙情，足以認定被告確有以上
    開情詞向告訴人實施詐騙之事實，而告訴人如非因此陷於錯
    誤，以其與甲○○、丁○○等人均不認識之情況下，豈有收受被
    告所交付附表一編號３、４所示同意切結書及本票作為債權證
    明及擔保之必要，若非告訴人誤信被告所稱，甲○○、丁○○遭
    查緝，亟需現金，而該二人均有相當之資力，可供以後返還
    借款所用，以告訴人與甲○○、丁○○無任何交情，告訴人亦無
    可能交付上開金錢與被告，是告訴人交付金錢與被告，係因
    被告所施行之詐術而陷於錯誤後所為，誠屬明確，辯護意旨
    尚無可採。
  ⒊詐欺取財罪於被害人陷於錯誤後，將財產交付而脫離持有，
    即屬犯罪之既遂，至於被告於犯罪既遂後，是否返還被害人
    詐騙金額，乃屬其犯後態度或犯罪所得沒收範圍之問題，不
    能混為一談，被告辯稱，曾返還部分金錢與告訴人部分，依
    告訴人○○○○帳戶交易明細，可見被告於109年2月19日匯款9
    萬元、2月21日匯款5萬元、3月18日轉帳各1萬元、1萬元（
    帳號00000000000000為被告○○○○帳號，見原審卷第93頁）之
    交易紀錄（原審卷第181頁），然此仍無礙於被告詐欺取財
    既遂之認定，僅屬其犯後態度及沒收範圍（另見下肆四㈠部
    分所述）之問題，併予敘明。　
五、被告就犯罪事實二部分坦誠不諱，核與告訴人之指訴（偵1
    卷第17頁、56頁，原審卷第141-165頁）、證人乙○○之證述
    （偵1卷第15頁、52-53頁）相符，並有告訴人與暱稱「哲萱
    」之LINE對話紀錄及郵政跨行匯款申請書照片（偵1卷第7頁
    、8頁）在卷可參。
六、綜上，本件事證已經明確，應依法論罪科刑。　　　　
肆、論罪科刑
一、核被告丙○○就犯罪事實一所為，係犯刑法第216條、第210條
    之行使偽造私文書罪、第201條第1項之偽造有價證券罪、第
    339條第1項之詐欺取財罪。就犯罪事實二所為，係犯刑法第
    216條、第210條之行使偽造私文書罪、第339條第1項之詐欺
    取財罪。另以：　
㈠、行使偽造之有價證券以使人交付財物，本即含有詐欺之性質
    ，如果所交付之財物，即係該證券本身之價值，其詐欺取財
    仍屬行使偽造有價證券之行為，不另論以詐欺取財罪；但如
    行使該偽造之有價證券，係供擔保或作為新債清償而借款，
    則其借款之行為，已屬行使偽造有價證券行為以外之另一行
    為，始應再論以詐欺取財罪，並依牽連犯關係，從一重處斷
    （最高法院90年度台上字第5416號判決意旨參照）。牽連犯
    與連續犯競合，應就所犯之多數罪名，先將其有連續關係者
    包括的認定以一罪論，然後與各連續犯相牽連之犯罪比較輕
    重，適用刑法第55條後段，從較重之牽連犯或連續犯處斷；
    即牽連犯與連續犯競合，以「先連續、後牽連」原則處斷。
    依原判決所認上訴人等前開各犯行，每次均有偽造私文書及
    詐欺犯行，而非每次均有侵占、偽造有價證券犯行。則應先
    就均有連續關係之偽造私文書部分先包括的認以連續犯，再
    就連續偽造文書所牽連之偽造有價證券從一重論以偽造有價
    證券罪處斷（最高法院86年度台上字第3360號判決意旨參照
    ）。刑法上一行為而觸犯數罪名之想像競合犯存在之目的，
    在於避免對於同一不法要素予以過度評價，其所謂「同一行
    為」係指所實行者為完全或局部同一之行為而言。因此刑法
    修正刪除牽連犯之規定後，於修正前原認屬於方法目的或原
    因結果之不同犯罪，其間果有實行之行為完全或局部同一之
    情形，應得依想像競合犯論擬（最高法院97年度台上字第34
    94號判決意旨參照）。
㈡、犯罪事實一部分，被告以相同之詐術使告訴人陷於錯誤，而
    於密接之時間內，分次向告訴人詐取金額不等之現金，僅係
    出於單一之犯罪決意，侵害相同之法益，屬接續犯之一行為
    。而被告於接續詐騙告訴人期間，為取信於告訴人，使告訴
    人持續陷於錯誤而交付現金，乃先後持附表一編號３之偽造
    私文書、編號４之偽造有價證券向告訴人行使，其偽造被害
    人甲○○、丁○○之簽名，為偽造私文書之階段行為，偽造私文
    書則為行使偽造私文書之低度行為，不另論罪，其偽造被害
    人丁○○簽名於本票上，屬偽造有價證券之階段行為，不另論
    罪，而被告行使偽造私文書、偽造有價證券之目的，係為遂
    行詐欺取財之犯行，行為時間部分重疊，且行為間具有方法
    與目的間之牽連關係，應視法律上之一行為，依想像競合犯
    之規定，從一重之偽造有價證券罪論處。
㈢、犯罪事實二部分，被告偽造被害人乙○○之簽名於郵政跨行匯
    款申請書上，並於偽造私文書完成後，持向告訴人行使，其
    偽造簽名、偽造私文書行為，為行使偽造私文書之階段行為
    ，不另論罪。被告出於單一之詐欺取財罪目的，以行使偽造
    私文書之方式取信於告訴人，使告訴人陷於錯誤，其詐欺取
    財行為與行使偽造私文書行為，具有方法目的之牽連關係，
    應視法律上之一行為，依想像競合犯之規定，從一重之行使
    偽造私文書罪論處。　　
㈣、被告所犯犯罪事實一、二部分之2罪，犯意各別、行為互殊，
    應分論併罰。　　
二、累犯部分：檢察官於上訴後主張，被告於105年4月19日假釋
    出監付保護管束，105年7月27日保護管束期滿，假釋未經撤
    銷，視為執行完畢，其於5年內故意再犯本件犯行，屬累犯
    ，刑罰之執行對被告不生效力，應依刑法第47條第1項累犯
    規定加重其刑（本院卷第186頁、188頁），被告及辯護人雖
    就被告構成累犯之事實沒有意見，然辯稱，前案屬妨害兵役
    條例案件，與本件詐欺取財犯罪類型不同，不應加重其刑等
    語（本院卷第186頁、188頁）。檢察官就被告累犯應加重其
    刑之事項指出證明方法之具體內涵，應於科刑證據資料調查
    階段就被告之特別惡性及對刑罰反應力薄弱等各節，例如具
    體指出被告所犯前後數罪間，關於前案之性質（故意或過失
    ）、前案徒刑之執行完畢情形（有無入監執行完畢、在監行
    狀及入監執行成效為何、是否易科罰金或易服社會勞動〔即
    易刑執行〕、易刑執行成效為何）、再犯之原因、兩罪間之
    差異（是否同一罪質、重罪或輕罪）、主觀犯意所顯現之惡
    性及其反社會性等各項情狀，俾法院綜合判斷個別被告有無
    因加重本刑致生所受刑罰超過其所應負擔罪責之情形，裁量
    是否加重其刑，以符合正當法律程序及罪刑相當原則之要求
    （最高法院110年度台上大字第5660號判決意旨參照），本
    院依檢察官所指之證明方法，並斟酌被告、辯護人之意見後
    ，認為被告構成累犯之前科案件為臺灣澎湖地方法院100年
    度訴字第11號違反毒品危害防制條例案件、臺灣臺中地方法
    院103年度中簡字第509號妨害兵役治罪條例案件，性質上為
    侵害公共法益之案件，且執行完畢之時間距離本件犯行已經
    將近4年，尚難僅以被告執行完畢後5年內再犯本案之單一因
    素，即認為被告有刑罰反應力薄弱之情況，就被告上開前科
    素行，於量刑時予以審酌，已足以反應被告本件犯行之惡性
    ，並無評價不足之情況，此外，並無其他證據足認被告有依
    刑法加重其刑之必要，爰不予加重其刑。
三、被告及辯護人雖以，被告因一時思慮不周，在經濟狀況欠佳
    之際，偽造有價證券以取信於告訴人，然被告所偽造僅為一
    般商業本票，流通性遠不如銀行支票，且張數僅有1張，與
    一般智慧型經濟犯大量偽造以牟利之情況不同，並未嚴重擾
    亂金融秩序及交易安全，且被告與告訴人洽談和解，願意彌
    補過錯，本件有情輕法重之情況，客觀上足以引起一般人同
    情，應依刑法第59條規定酌減其刑，然查：刑法第59條酌減
    其刑規定，乃立法者賦予法官於個案中，權衡被告犯罪情節
    、所生危害、所展現之惡性後，量處法定罪低刑度是否有評
    價過度而與罪刑相當原則有違之例外科刑程序，法院僅於個
    案中具有特殊可憫之情況下，方得例外依該規定減刑，而所
    稱特殊可憫之情況，則應以足使客觀合理之一般人同情為斷
    ，並非指被告個人主觀之感受。本件被告接續以相同之名義
    對告訴人實施詐騙，短時間內詐騙所得達197萬元之譜，實
    非小額詐騙之情況，且被告為取信於告訴人，先後提出附表
    一所示網頁截圖、照片、同意切結書、偽造本票，其犯罪顯
    然經過相當之預謀規劃，與辯護意旨稱「一時思慮不周」顯
    不相牟，而被告偽造本票之金額高達125萬元，且冒用被害
    人丁○○之名義，不僅損及告訴人對於債權擔保可信性之評估
    ，更使被害人丁○○無端受累，而被告就其冒名開立本票之動
    機，於偵查中供稱：我不爽丁○○，因為丁○○之前不好有來我
    家拿錢等語（偵2卷第56頁），可見被告除用以詐騙告訴人
    外，更有意圖陷害被害人丁○○，其犯罪動機並非單純。又本
    票既屬有價證券，於金融交易上自有相當之流通性、擔保性
    ，並非如辯護意旨所稱，偽造本票對於金融秩序之損害較支
    票輕微，應予減輕其刑。末以，本件被告於109年1月間即對
    告訴人詐騙得手，告訴人發覺後，屢次向被告催討，有被告
    與告訴人之Line對話紀錄可參（本院卷第201-233頁），被
    告竟又故計重施，多次傳送大量現金照片與告訴人，一再以
    各種理由拖延，未見悔意，告訴人所受損害未獲補償。是以
    ，本件被告偽造有價證券犯行，並無何特殊之原因、環境或
    背景，在客觀上足以引起一般之同情，以其犯罪情節，亦無
    何量處法定最低刑度猶嫌過重之情況，辯護意旨主張本件應
    依刑法第59條規定酌減其刑，為無理由。
四、撤銷原判決部分（即附表編號１部分）
㈠、本件被告詐欺所得，依告訴人之指訴及所提交易明細、本票
    等客觀證據交互勾稽之結果，足認告訴人指稱，被告以本票
    為擔保交付告訴人後，告訴人再前往金融機構提領交付之金
    額共計197萬元，已如上述，原判決僅認定為135萬元，係就
    ⒈附表三編號１、２部分予以排除；⒉編號５、７部分，依告訴人
    於原審之證述，認定交付之金額各為25萬元、50萬元；⒊編
    號６部分，依告訴人之指訴，認定被告交付30萬元之現金與
    被告。然關於「供述證據」與「非供述證據」，作為證據法
    上之類型區別，主要是以證據資料是否來自「人之陳述」作
    為基準。具體以言，前者係以人的語言（含書面陳述）構成
    證據，後者則為前者以外之各種其他證據。而「供述證據」
    於認定事實過程中的特徵，在於涉及犯罪事項相關內容情報
    資訊，因人的知覺感官留存記憶，並藉由敘述表達，方能傳
    達該訊息內容，例如：被告的自白、證人（含共犯、被害人
    ）的指述；「非供述證據」則係有關犯罪事實之物件或痕跡
    ，留存於人的感官以外的物理世界，例如：指紋、血跡、偽
    造文件等犯罪跡證、兇器等犯罪工具等等（含氣味、顏色、
    聲音、情況跡象）。由於「人之陳述」，往往因各人主觀之
    觀察力、記憶力、陳述能力及性格等因素，影響其陳述內容
    之真實性，甚至因無法盡情所言，或故為誇大、偏袒，致其
    陳述之內容或其認識之事實，與真相事實並不相符，則以物
    （包括一般之物及文書）之存在或狀態為其證據，通常具有
    客觀性與長時間不會變易性及某程度之不可代替性，甚或係
    於不間斷、有規律之過程中所取得，並無預見日後可能會被
    提供作為證據之偽造動機。是就認定事實所憑之證據以言，
    「非供述證據」（尤其具有現代化科技產品性質者）應屬優
    勢證據，其評價上之裁量，自較「供述證據」為強。倘經合
    法調查之供述及非供述證據，均存於訴訟案卷而可考見時，
    自不能僅重視採納「供述證據」，卻輕忽或疏略「非供述證
    據」，否則其證明力判斷之職權行使，即難認合於經驗法則
    、論理法則（最高法院107年度台上字第3182號判決意旨參
    照）。經查：⒈附表二編號１、２部分，業據告訴人於原審審
    理時提出本票及金融帳戶交易紀錄為佐，經核對後，確實有
    如附表二編號１、２所示之提款紀錄，符合告訴人指稱，於收
    受被告所交付之本票後前往提款交付被告等情，足認告訴人
    此部分之指訴為真實，乃原判決僅以告訴人於偵查中未提出
    上開本票，至原審審理時方提出為由，認告訴人此部分之指
    訴不可採信而不另為無罪之諭知，實有認定事實之違誤。⒉
    附表二編號５、７部分，原判決認定告訴人交付與被告之金額
    為25萬元、50萬元，係依告訴人於原審審理時之證述，然此
    部分之金額依告訴人嗣後所提出之交易紀錄，足認告訴人有
    提領各32萬元、65萬元之事實，而金融機構之交易紀錄，係
    透過電腦系統所為之例行性紀錄，並無人為操作之空間，亦
    無因時間經過而變化之可能，相較於告訴人依憑記憶所為之
    證述而言，當有較高之證明力，乃原判決雖採用告訴人金融
    帳戶之交易明細作為認定犯罪事實之依據，卻捨棄交易明細
    所顯示之提款金額，而依告訴人於原審證述之金額認定此部
    分事實，難認合於經驗及論理法則。⒊附表三編號６部分，原
    判決認定為被告票號000000號之本票（發票日期109年2月8
    日，票面金額30萬元，偵1卷第5頁，原審卷第303頁）後，
    向告訴人詐得30萬元，然該本票之發票日期為109年2月8日
    ，晚於附表二編號６之提款日109年2月7日，時序上即不符合
    告訴人所稱，於收受被告交付之本票後當日或1至2日，前往
    金融機構提款交付被告等情，原判決遽為對被告不利之認定
    ，自有未洽。
㈡、行為人之犯罪行為，依法律概念，在刑法評價上，為犯罪複
    數之數罪時，依有罪必罰之原則，本應就所犯各罪予以併罰
    之；然亦有因行為人以一個犯意，為一行為或數行為而持續
    侵害同一法益，實現一個構成要件，而僅構成實質上之一罪
    者；復有行為人之一行為或數行為，依法係成立數個獨立之
    罪，僅因基於訴訟經濟等刑事政策，乃以法律明定視為一罪
    處罰，謂之裁判上之一罪者，均與單一犯意之單一行為，祇
    單純破壞一個法益之單純一罪有別。又科刑之判決書，其所
    記載之事實與說明之理由前後必須相一致，且對於被告所犯
    之罪，如非僅單純一罪時，則究係實質上或裁判上之一罪，
    抑應予數罪併罰，均應於理由欄內詳加論斷其法律關係，俾
    與宣示之主文相適合，否則即有判決理由不備或矛盾之違背
    法令。如行使該偽造之有價證券，係供擔保或作為新債清償
    而借款，則其借款之行為，已屬行使偽造有價證券行為以外
    之另一行為，始應再論以詐欺取財罪，並依牽連犯關係，從
    一重處斷（最高法院90年度台上字第5416號判決意旨參照）
    ，本件被告以同一詐騙方式，接續對告訴人實施詐騙，並於
    詐騙期間，以偽造之附表一編號４所示本票作為擔保，取信
    於告訴人，是告訴人繼續陷於錯誤，並為後續如附表二編號
    ７所示之交付現金行為，是被告偽造有價證券乃其詐欺犯罪
    接續程序中，出於延續詐騙行為所為之犯行，犯罪目的相同
    ，且客觀行為部分重疊，應與詐欺取財犯行論以想像競合犯
    ，從一重之偽造有價證券罪論處，原判決依循起訴意旨，予
    以分論併罰，即有違誤。
㈢、被告本件偽造有價證券犯行，並無刑法第59條規定之適用，
    原判決予以酌減其刑，亦非妥適。
㈣、本件被告犯罪所得應為197萬元，已如上述，原判決諭知沒收
    135萬元已有未當，另依原審調閱之被告○○帳戶交易紀錄（
    原審卷第93-94頁）及告訴人○○○○○○帳戶交易明細（同卷第1
    81頁），被告有於109年2月19日匯款9萬元、5萬元，及同年
    3月18日匯款1萬元、1萬元進入告訴人上開帳戶之交易紀錄
    ，於犯罪所得沒收部分，應予以扣除，原判決亦漏未審酌。
㈤、是以，原判決以被告詐欺取財、偽造有價證券犯行，事證明
    確，予以論罪科刑，雖非無見，然原判決之認事用法仍有前
    開所指違誤之處，是檢察官上訴意旨指摘原判決認定犯罪所
    得僅135萬元、適用刑法第59條規定酌減其刑違法不當，非
    無理由，應就此部分予以撤銷改判。　　
㈥、爰審酌被告以被害人丁○○、甲○○遭警方查緝為由，接續向告
    訴人詐騙現金達197萬元，詐騙期間更以偽造之私文書、本
    票取信於告訴人，使告訴人陷於錯誤，財產損失不貲，被告
    犯罪情節難認輕微，而被告於犯罪後，未能完全補償告訴人
    之損失，一再以不實之照片、言語推託（本院卷第201-233
    頁），而告訴人於原審審理期間死亡，告訴人家屬對被告所
    為犯行亦無法諒解。並斟酌被告自陳高中肄業之教育程度，
    入監前從事服務業，收入非差，因案入獄後離婚，無須扶養
    家人等家庭生活狀況，前有違反毒品危害防制條例、妨害兵
    役條例案件執行完畢之紀錄，另因妨害性自主案件現正執行
    中之素行，暨其犯後態度及其他一切情狀，量處如附表編號
    １所示之刑。　　
㈦、沒收部分：檢察官僅就原判決諭知關於沒收詐欺犯罪所得135
    萬元部分提起上訴（本院卷第152頁），其餘沒收部分均非
    本院審理範圍，核先敘明。本件被告詐欺犯罪所得為197萬
    元，被告於原審主張，曾匯款返還告訴人部分金額，經原審
    調閱被告○○帳戶交易紀錄（原審卷第93-94頁）及告訴人○○○○○○帳戶交易明細（同卷第181頁），被告確有於109年2月19
    日匯款9萬元、5萬元，及同年3月18日匯款1萬元、1萬元，
    共計16萬元進入告訴人上開帳戶之交易紀錄，時序在本件詐
    騙行為之後，告訴人雖於原審審理時證稱，此部分為被告另
    外做生意借款調借（原審卷第147-148頁），然並無證據足
    以佐證，基於罪疑有利被告原則，此部分尚無從為對被告不
    利之認定，爰於沒收犯罪所得部分，依刑法第38條之1第5項
    規定，予以扣除後，就剩餘犯罪所得181萬元，依同條第1項
    前段、第3項規定，諭知沒收，於全部或一部不能沒收或不
    宜執行沒收時，追徵其價額。
五、駁回上訴部分（即附表編號２部分）
　　檢察官此部分僅就量刑提起上訴，並指摘原判決有量刑過輕
    之違誤（本院卷第156頁），然原判決以被告此部分犯刑法
    第216條、第210條之行使偽造私文書罪、第339條第1項之詐
    欺取財罪，事證明確，予以論罪科刑，並依想像競合犯規定
    ，從一重論以行使偽造私文書罪，及說明其量刑之理由後，
    量處被告有期徒刑3月，並諭知易科罰金之折算標準，核其
    量刑部分之認事用法並無違誤之處，檢察官泛指量刑過輕，
    然原判決既已依刑法第57條規定，以被告之責任為基礎，審
    酌被告犯罪之動機、手段、所生損害、犯後態度、生活狀況
    、智識程度、犯後態度等各項因素，核與卷內相關量刑資料
    並無不符，亦無漏未審酌量刑有關事項之裁量瑕疵，即無何
    量刑違法之情況可指，檢察官上訴指摘此部分量刑不當，為
    無理由，應予駁回。
伍、不另為無罪之諭知部分
一、起訴意旨就被告犯罪事實一部分，認為詐騙所得為260萬元
    ，係以告訴人於偵查中之指訴、附表一所示照片、同意切結
    書、本票等證據為憑。
二、經本院調查檢察官所提上開證據，及告訴人於原審提出之相
    關證據後，足認被告詐騙所得為197萬元，已如上述，以下
    部分，則無證據認定告訴人有交付現金與被告之事實：
　⒈告訴人所提出其餘本票（票號000000、000000、000000、000
    000），並無於開票日或開票日後2日內提領現金之紀錄，無
    從佐證告訴人證稱，於收受被告所交付之本票後，前往提款
    交付被告乙情。其中票號000000、000000本票，依告訴人於
    原審證稱：票號000000號（票面金額488萬元）本票是被告
    一起寫的，他怕我擔心又多寫一張，實際上沒有這筆488萬
    ，這金額是他說車上有多少錢，這張就是這些錢，這張純粹
    開作擔保用的，沒有交488萬給被告。票號000000（票面金
    額125萬元，即附表一編號４本票）這張本票是檢調又調丁○○
    進去，丁○○也被抓了，我沒有交125萬元給他，他後來又寫
    這張，然後如果幫他們交保出來就是協議總金額我付出200
    萬元這樣子，所以這張丁○○的125萬元本票，也是類似擔保
    ，沒有實際交付等語（原審卷第149-150頁），因而此部分
    本票僅供擔保所用，並無交付現金之事實。
　⒉告訴人於原審所提出之交易明細與交款紀錄，除附表二編號1
    、2、3、5、7、8、9所示部分以外，其餘提款紀錄並無由被
    告所交付日期相對應之本票，難以證明告訴人提款是否與被
    告有關，無從遽為對被告不利之認定。
　⒊告訴人於偵查中所提如附表一編號３所示同意切結書，雖載有
    如附表一編號３所示之內容，然依告訴人證稱：「甲方甲○○
    無條件車上現金488萬元交由丙○○大哥林銘忠」，這是被告
    說甲○○車上有那些488萬元，車子牽出來以後錢要先給我保
    管；「現金125萬元，都一並交給林大哥」是因為丁○○有一
    筆125萬元也被檢調當場查獲，這筆錢就被保管了，被告跟
    我說到時候查無犯罪事實錢就可以退回來，他是這樣跟我講
    （同卷第157頁）等語，因而上開關於金錢數額之記載，均
    非告訴人交付與被告之金額甚明，另依告訴人上開金融帳戶
    交易紀錄核對以同意切結書之日期109年1月22日（或塗改為
    12日），並無相對應之提款紀錄，是此部分無從另為對被告
    不利認定。
三、綜上，起訴意旨認為被告詐騙所得為260萬元，其中超過197
    萬元部分，並無證據足以認定，因此部分如成立犯罪，與犯
    罪事實一部分有實質上一罪之關係，爰不另為無罪之諭知。
陸、應適用之程序法條：刑事訴訟法第368條、第369條第1項前
    段、第364條、第299條第1項前段。　　  
本案經檢察官許家彰提起公訴、檢察官盧駿道提起上訴、檢察官
陳昱旗到庭執行職務。
中　　華　　民　　國　　111 　年　　10 　　月　　11　日
                  刑事第二庭    審判長法　官  楊清安
                                      法　官  陳顯榮
                                      法　官  蕭于哲
以上正本證明與原本無異。
如不服本判決應於收受送達後20日內向本院提出上訴書狀，其未
敘述上訴理由者，並得於提起上訴後20日內向本院補提理由書（
均須按他造當事人之人數附繕本）「切勿逕送上級法院」。
　　　　　　　　　　　　　　　　　　　書記官  鄭信邦
中　　華　　民　　國　　111 　年　　10　　月　　11　　日
附錄本案論罪科刑法條全文
中華民國刑法
第201條
意圖供行使之用，而偽造、變造公債票、公司股票或其他有價證
券者，處3年以上10年以下有期徒刑，得併科9萬元以下罰金。
行使偽造、變造之公債票、公司股票或其他有價證券，或意圖供
行使之用而收集或交付於人者，處1年以上7年以下有期徒刑，得
併科9萬元以下罰金。
第210條
（偽造變造私文書罪）
偽造、變造私文書，足以生損害於公眾或他人者，處5年以下有
期徒刑。
第216條
（行使偽造變造或登載不實之文書罪）
行使第210條至第215條之文書者，依偽造、變造文書或登載不實
事項或使登載不實事項之規定處斷。
第339條
（普通詐欺罪）
意圖為自己或第三人不法之所有，以詐術使人將本人或第三人之
物交付者，處5年以下有期徒刑、拘役或科或併科50萬元以下罰
金。
以前項方法得財產上不法之利益或使第三人得之者，亦同。
前二項之未遂犯罰之。

附表、上訴審理範圍及宣告刑表
編號 犯罪事實 原判決主文 上訴範圍 本院判決主文  １ 一 （即原判決犯罪事實一、㈠及㈡） 丙○○犯行使偽造私文書罪，處有期徒刑壹年貳月；又犯偽造有價證券罪，處有期徒刑貳年。 未扣案犯罪所得新臺幣壹佰參拾伍萬元沒收，如全部或一部不能沒收或不宜執行沒收時，追徵其價額。 犯罪事實、罪名、量刑及關於犯罪所得沒收部分。 丙○○犯偽造有價證券罪，處有期徒刑參年肆月。 未扣案犯罪所得新臺幣壹佰捌拾壹萬元沒收之，於全部或一部不能沒收或不宜執行沒收時，追徵其價額。  ２ 二 （即原判決犯罪事實一、㈢） 丙○○犯行使偽造私文書罪，處有期徒刑參月，如易科罰金，以新臺幣壹仟元折算壹日。 量刑部分 上訴駁回。 
　　　　　　　　
附表一、供詐欺所用之照片、偽造私文書、偽造有價證券
編號 名稱 內容 出處  １ 網頁圖片 ○○○○銀行臺幣帳戶 餘額51,731,010 偵1卷第3頁  ２ 照片 歸仁分局偵查隊大門及大量現金   ３ 同意切結書 甲方：甲○○ 乙方：丙○○ 丙方：丁○○ 由車子0000000車子繳回一台，交車後由乙方丙○○收回，甲方甲○○無條件車上現金488萬元交由丙○○大哥林銘忠及現金125萬元，都一並交給林大哥，這次交付金為140萬元整，如以上毀約，各上都須法律責任行程走，最後妥協為200萬元整，不扣查任何東西，能就簽字履約。109年1月22（塗改為12）日 偵1卷第4頁  ４ 本票 票號：NO.586311 金額1,250,000元 發票人丁○○；地址臺南市○區○○路00號 發票日：109年2月11日 偵2卷第37頁 

附表二、告訴人陳報金額與交易明細、本票核對結果
編號 交易日期 告訴人陳報之金額 告訴人帳戶交易明細 對應之本票 本院認交付金額 原判決認定金額  １ 109/01/02 10萬元 ○○○○公司○○○○：109年1月2日提款4筆，分別為3萬、3萬、3萬、1萬元，共計10萬元(原審卷第269頁) 票號000000 票面金額100萬元 發票日期109年1月2日 （原審卷第305頁） 30萬元    10萬元 告訴人○○：109年1月2日提款4筆，各2萬元，共計8萬元(原審卷第279頁)      10萬元 告訴人○○○○；109年1月2日提款4筆，分別為3萬、3萬、3萬、1萬元，共計10萬元(原審卷第287頁)     ２ 109/01/03 現金30萬+現金10萬，共40萬  ○○○○公司○○○○：109年1月3日提款95萬元(原審卷第269頁) 票號○○ 票面金額50萬元 發票日期109年1月3日 （原審卷第307頁） 40萬元   ３ 109/01/21 30萬元 ○○○○公司○○○○：109年1月21日提款30萬元(原審卷第269頁) 票號000000 票面金額50萬元 發票日期109年1月24日 （偵1卷第5頁，原審卷第303頁、309頁） 30萬元 30萬元  ４ 109/01/24 9萬元 ○○○○公司○○○○：109年1月24日提款3筆，各3萬元，共計9萬元(原審卷第269頁) 無     現金1萬元 無紀錄     ５ 109/01/25 10萬元 ○○○○公司○○○○：109年1月25日提款4筆，分別為3萬、3萬、3萬、1萬元，共計10萬元(原審卷第269頁) 票號000000 票面金額50萬元 發票日期109年1月25日 （偵1卷第5頁，原審卷第303頁） 32萬元 25萬元   12萬元 告訴人○○：109年1月25日提款4筆，分別為6萬、2萬、2萬、2萬元，共計12萬元(原審卷第279頁)      10萬元 告訴人○○○○：109年1月25日提款4筆，分別為3萬、3萬、3萬、9,900元，共計99,900元(原審卷第289頁)     ６ 109/02/07 10萬元 ○○○○公司○○○○：109年2月7日提款5筆，分別為3萬、3萬、3千、3萬、7千元，共計10萬元(原審卷第271頁) 無  30萬元 原判決雖認與附件編號３時間相近，然該本票之發票日在左列提款日之前，不符合告訴人指訴之借款模式。   10萬元 告訴人○○：109年2月7日提款5筆，各2萬元，共計10萬元(原審卷第279頁)      10萬元 告訴人○○○○：109年2月7日提款4筆，分別為3萬、3萬、3萬、1萬元，共計10萬元(原審卷第291頁)     ７  109/02/11 10萬元 ○○○○公司○○○○：109年2月11日提款4筆，分別為3萬、3萬、3萬、1萬元，共計10萬元(原審卷第271頁) 票號000000 票面金額125萬元 發票日期109年2月11日 （偵2卷第37頁，原審卷第303頁）  65萬元 50萬元   10萬元 告訴人○○：109年2月11日提款2筆，分別為6萬、4萬元，共計10萬元(原審卷第281頁)      10萬元 告訴人○○○○：109年2月11日提款4筆，分別為3萬、3萬、3萬、1萬元，共計10萬元(原審卷第293、295頁)     ８ 109/02/12 10萬元 ○○○○公司○○○○：109年2月12日提款4筆，分別為3萬、3萬、3萬、1萬元，共計10萬元(原審卷第271頁)       告訴人○○：109年2月12日提款3筆，分別為6萬、6萬、3萬元，共計15萬元(原審卷第281頁)      10萬元 告訴人○○○○：109年2月12日提款4筆，分別為3萬、3萬、3萬、1萬元，共計10萬元(原審卷第293、295頁)     ９ 109/02/13 9萬元 ○○○○公司○○○○：109年2月13日提款3筆，各3萬元，共計9萬元(原審卷第271至273頁)      4萬5千元 告訴人○○：109年2月13日提款4萬5千元(原審卷第281頁)      1萬5千元  告訴人○○○○：109年2月13日提款1萬5千元(原審卷第295頁)      合計    197萬元 135萬元